臺灣彰化地方法院民事判決　　　　　　 100年度訴字第187號
原　　　告　吳玲淑
訴訟代理人　游秋華
被　　　告　陳志煌
兼　訴　訟
代　理　人　楊樹根
上列當事人間請求回復原狀等事件，本院於民國100 年6 月15日
言詞辯論終結，判決如下：
    主      文
被告陳志煌、楊樹根應於原告將坐落彰化縣彰化市○○段第241
地號、地目建、面積九十三平方公尺之土地辦理所有權移轉登記
予被告陳志煌、楊樹根（應有部分各二分之一）之同時，各自給
付原告新臺幣壹佰伍拾萬元。
被告陳志煌、楊樹根應各自賠償原告新臺幣柒萬陸仟參佰拾壹元
，及分別自民國一百年三月四日、一百年三月三日起至清償日止
，按年息百分之五計算之利息。
訴訟費用由被告負擔 。
本判決第一項、第二項於原告依序以新臺幣伍拾萬元、貳萬伍仟
肆佰元為被告陳志煌、楊樹根分別供擔保後，得假執行；但被告
陳志煌、楊樹根分別依序以新臺幣壹佰伍拾萬元、柒萬陸仟參佰
拾壹元為原告預供擔保，得免為假執行。
    事實及理由
一、按「訴狀送達後，原告不得將原訴變更或追加他訴。但有下
    列各款情形之一者，不在此限：(一)被告同意者。(二)請求之基
    礎事實同一者。(三)擴張或減縮應受判決事項之聲明者。…(七)
    不甚礙被告之防禦及訴訟之終結者。被告於訴之變更或追加
    無異議，而為本案之言詞辯論者，視為同意變更或追加。」
    民事訴訟法第255 條第1 項第1 、2 、3 、7 款、第2 項分
    別定有明文。本件原告於起訴時訴之聲明第1 、2 項原為：
    「(一)原告應將坐落彰化縣彰化市○○段241 地號土地、地目
    建、面積93平方公尺之土地（下稱系爭土地）移轉登記權利
    範圍1/2 予被告陳志煌，並同地段地號移轉登記權利範圍
    1/2 予被告楊樹根，同時被告陳志煌、楊樹根應各自返還原
    告新臺幣（下同）150 萬元之買賣價金。(二)被告陳志煌、楊
    樹根應各自賠償原告10萬元，及自起訴狀繕本送達之翌日起
    至清償日止，按年息百分之5 計算之利息。」；嗣於起訴狀
    繕本送達被告後，變更、減縮第1 、2 項之聲明為：「(一)被
    告陳志煌、楊樹根應於原告將系爭土地辦理所有權移轉登記
    予被告陳志煌、楊樹根（應有部分各1/2 ）之同時，各自返
    還150 萬元之買賣價金。(二)被告陳志煌、楊樹根應各自賠償
    原告76,311元，及自起訴狀繕本送達之翌日起至清償日止，
    按年息百分之5 計算之利息。」，因其請求之基礎事實同一
    ，屬減縮應受判決事項之聲明，不甚礙被告之防禦及訴訟之
    終結，且被告亦表示同意，故應予准許。
二、原告起訴主張：原告於民國（下同）99年3月24日經由東森
    房屋彰化中正加盟店（即欣慶房屋仲介有限公司）居間仲介
    ，向被告2 人（權利範圍各1/2 ）承買系爭土地。兩造於99
    年3 月22日東森房屋不動產買賣斡旋/ 承諾契約書（系爭斡
    旋書）之特別約定事項欄內，明確約定「本土地需符合可合
    法申請興建房屋」，且訂約（即系爭買賣契約）之際，被告
    亦保證系爭土地可合法興建房屋。原告因信賴被告之保證，
    乃陸續依約履行買方之義務，並已完成所有權移轉之登記，
    詎原告於99年12月間，委託亞砌工程設計公司申請建築線指
    界時，竟無法取得建築線之指界，即無法合法興建房屋。因
    此，原告於100 年1 月28日發存證信函通知被告協商解決，
    但被告均置之不理，於是，原告乃依民法第88條、第90條規
    定，再次發函通知被告撤銷系爭買賣契約，並請被告回復原
    狀，被告迄今均未回應。原告因前開錯誤之買賣行為，造成
    銀行貸款利息、仲介費、代書費等支出損失合計152,622 元
    ，依民法第184 條之規定，應由被告2 人連同買賣價金300
    萬元，各自賠償1/2 予原告。並聲明：(一)被告陳志煌、楊樹
    根應於原告將系爭土地辦理所有權移轉登記予被告陳志煌、
    楊樹根（應有部分各1/2 ）之同時，各自返還150 萬元之買
    賣價金。(二)被告陳志煌、楊樹根應各自賠償原告76,311元，
    即自起訴狀繕本送達之翌日起至清償日止，按年息百分之5
    計算之利息。(三)訴訟費用由被告陳志煌、楊樹根各負擔1/2
    。(四)原告願供擔保請准宣告假執行。
二、被告則以：被告當初係向法院按拍賣公告之底價應買系爭土
    地，其上當時尚有建物，被告乃將系爭土地上之建物拆除後
    ，出售予原告，訂約當時被告並未向原告保證系爭土地一定
    可以建屋，系爭斡旋書上之手寫記載應屬偽造，故縱使系爭
    土地日後證實無法興建房屋，系爭買賣契約亦屬有效成立；
    再倘若法院認為被告確有如上所述之保證行為，且系爭土地
    確實無法興建房屋，則原告之請求業已罹於民法第365 條之
    時效規範等語，資為抗辯。並聲明：(一)駁回原告之訴及假執
    行之聲請。(二)訴訟費用由原告負擔。(三)如受不利之判決，願
    供擔保請准宣告免為假執行。
三、兩造不爭執之事項：
（一）原告在99年3 月24日經由東森房屋彰化中正加盟店居間仲
      介，向被告購買系爭土地（被告2 人原有之持分各1/2 ）
      ，價金為300 萬元，已經原告繳納完畢。
（二）兩造均與東森房屋簽有系爭斡旋書。
（三）系爭土地目前無法建築，但在被告拍定取得前，其上坐落
      有一建物，事後遭被告拆除。
（四）原告因為系爭買賣契約，所支出之貸款利息、仲介費、代
      書費等相關費用合計152,622 元 。
（五）兩造之系爭買賣契約書上，並未載明系爭土地需符合合法
      興建房屋之條件。
四、得心證之理由：
（一）原告在99年3 月24日經由東森房屋彰化中正加盟店居間仲
      介，向被告購買系爭土地（被告2 人原有之持分各1/2 ）
      ，價金為300 萬元，已經原告繳納完畢；兩造均與東森房
      屋簽有系爭斡旋書，且兩造之系爭買賣契約書上，並未載
      明系爭土地需符合合法興建房屋之條件；又系爭土地目前
      無法建築，但在被告拍定取得前，其上坐落有一建物，事
      後遭被告拆除；原告因為系爭買賣契約，所支出之貸款利
      息、仲介費、代書費等相關費用合計152,622 元等事實，
      有系爭買賣契約書影本、系爭斡旋書影本、土地登記第二
      類謄本、彰化縣彰化地政事務所民眾閱覽異動索引、地籍
      圖謄本、房地產登記費用明細表、地政規費徵收聯單、彰
      化第十信用合作社原告帳戶交易明細查詢、貸款資料明細
      、服務費收據、報價單、請款單、創源測量有限公司系爭
      土地現況套繪地籍測量成果圖附卷可稽（見本院卷第7-17
      、40-44 、48-53 、56-60 、66、72、73、94頁），且為
      兩造所不爭執（見本院卷第91頁），堪認屬實。
（二）被告雖以訂約當時被告並未向原告保證系爭土地一定可以
      建屋，系爭斡旋書上之手寫記載應屬偽造等語置辯。然證
      人即東森房屋之業務員王毓民，於本院審理時證稱：「（
      問：是否認識兩造及訴代？）是的，在去年3 月份有在東
      森房屋買賣，原告委託我洽談向被告買土地的事，我們負
      責與被告即賣方接洽的業務人員是李立偉，也就是被告也
      有委託我們公司賣土地，所以直接與被告洽談的人員是李
      立偉，當時兩造簽約時，我及李立偉都有在場。」、「（
      問：簽約當時，雙方是否有確認系爭土地可否供建築使用
      ？）有的，也就是被告2 人都有保證系爭土地是可以供建
      築使用的。」、「（問：那為何沒有記載在契約上？）原
      告透過本公司向被告買土地就是要蓋房子，所以當初我是
      建議原告可以將該條件寫在不動產買賣斡旋書中，該份斡
      旋書當時第三聯也有交給被告審閱，但是因為後來兩造達
      成交易的合意，所以依照慣例公司就會將兩造持有的不動
      產買賣斡旋書收回，在簽約之前會將買賣的條件寫在不動
      產買賣斡旋書中，也有經被告審閱後簽字認可，所以被告
      是知悉的。」、「（問：何以其中一份不動產買賣斡旋書
      中，被告並未簽名？）我手上的原本是有簽名的，法官卷
      附的那一份之所以沒有被告的簽名，是因為，當初我是將
      紅色的那一聯交給買方收執，另外二聯交給賣方簽名，所
      以卷附的那一份是當初交給原告收執的那聯，才沒有被告
      的簽名。」、「（問：原告是否確實陷於錯誤，相信被告
      的保證才購買系爭房屋？）是的。在簽訂買賣契約書的當
      下，原告還有再次提出這個土地一定要可以蓋房子，不然
      就不買了，被告當時也有保證可以蓋房子。當時是因為已
      經有將上開條件寫在不動產買賣斡旋書中了，所以才沒有
      另外在契約書中載明。」等語綦詳（見本院卷第37頁），
      核與原告所指相符，足見兩造簽約當時，被告確實曾對原
      告保證系爭土地得以建屋，原告亦係相信被告所言，始買
      受系爭土地。被告雖又陳稱證人王毓民所為之證述不實，
      然被告並不爭執系爭斡旋書上之被告簽名為真，且證人王
      毓民業經具結在卷，與兩造均無仇隙，衡情當無甘冒偽證
      罪處罰之風險，惡意誣陷被告之可能，是被告所稱，並無
      所據，應不可採。
（三）證人賴漢清即亞砌工程設計公司之負責人於本院審理時到
      庭結證：「（問：認識兩造的經過？）被告2 人是標法拍
      的建築物，當時土地上有建築物，被告2 人計畫要改建成
      套房出租，所以我也有著手畫設計圖，我是先認識被告2
      人，後來被告2 人改變想法出售系爭土地給原告，當時建
      築物還在，並沒有無法申請建照的問題，因為上面的房子
      在69年之前就已經蓋了，有合法的建物證明，但後來因為
      要改建曾套房所以將原來的建築物拆掉，之後賣給原告。
      因為原告要賣給一位施先生，施先生找我來畫圖，施先生
      就委託我辦理相關的建築線及申請建照的事宜，去年年底
      的事情，後來我去辦理鑑界，鑑界時我發現地界未面臨現
      有水溝線，現有水溝線即是建築線，中間還隔了員林鎮公
      所約70公分的土地，後來我去跟縣政府的人員研究，看是
      否可以將建築線往裡面指定至員林政公所的土地上，因為
      該土地為公有，應該影響不大，但後來，並未被採納。縣
      政府說員林鎮公所的土地是公有土地，可辦理公有畸零地
      合併，變成地主去向員林鎮公所買地，這樣系爭土地與公
      所的土地連在一起，就可以建築了。基地未面臨建築線就
      無法建築，建築線是計畫道路、公園廣場、既成道路等，
      系爭土地旁員林鎮公所的土地就是屬於既成道路。委託我
      的施先生知道以後，就說他不買了，施先生告訴原告上情
      ，原告才會知道。施先生不買之後，原告就來委託我看可
      不可以解決無法建築的問題，於是我就再次去向縣政府溝
      通，但得到的答案還是無法將建築線指入員林鎮公所的土
      地內。後來我就電詢員林鎮公所財政課，他們回答我購買
      要經過代表會通過才行，鎮公所以後也可以走標售的方式
      ，這樣一來，買到的人就未必是原告，也無法解決問題。
      」、「（問：是否還有其他解決方案？）金門縣政府有規
      定說，如果說有爭議就可以指定建築線到公有地裡面，不
      知道彰化縣政府可否參考。」、「（問：原告知道無法建
      築的時間為何？）我跟施先生講了之後，至於施先生何時
      告訴原告，我並不清楚，施先生來找我的時間是農曆過年
      前，我之前陳報的測量圖是在施先生找我之後，我到現場
      去測的。該測量成果圖，其上的日期為99年12月14日。」
      、「（問：被告何時知道系爭土地無法建築的事情？）
      以我自己而言，是在施先生委託我之後才知道，被告應該
      在我之後才知道的，可能是原告告他之後才知道。」、「
      （問：依證人所述，被告當初本來是要蓋套房出租，是否
      也會遇到無法建築的問題？）是的，只是當初還沒有去申
      請相關的建照，所以沒有發現。」等語歷歷（見本院卷第
      89、90頁），顯見系爭土地目前確實無法建築房屋，且兩
      造至少均係至證人賴漢清向彰化縣政府申請建照、未獲核
      准時，始知系爭土地無法建屋一情。
（四）按民法第88條第1 項所謂意思表示之錯誤，表意人得撤銷
      者，以其錯誤係關於意思表示之內容為限。而當事人之資
      格或物之性質，若交易上認為重要者，其錯誤視為意思表
      示內容之錯誤，亦為同法第88條第2 項所明定。是則，關
      於當事人之資格（如身分、資產等）或物之性質之錯誤（
      包含其用途及價值），雖原屬動機錯誤，本不影響意思表
      示之效力，但基於保護表意人之利益考量，法律乃明定例
      外將其擬制為意思表示內容之錯誤，使表意人亦得撤銷之
      ，但其錯誤，須係社會交易觀念上認為重要者始可。查原
      告所以購買系爭土地，係為建築房屋之用，兩造簽約當時
      ，被告亦保證系爭土地得以建屋等情，業據證人王毓民證
      述如前，核與原告所指相符，並有系爭斡旋書影本附卷可
      憑（見本院卷第40頁），堪信為真；而系爭土地經鑑界後
      ，無法指定建築線、無法建築一節，亦經證人賴漢清證言
      如前，並有彰化縣政府100 年5 月20日府建管字第100013
      0218號函、彰化縣員林鎮公所100 年5 月31日員鎮財字第
      1000013364號函在卷可佐（見本院卷第81-1、84頁），是
      原告在不知系爭土地無法指定建築線、中間尚相隔了彰化
      縣員林鎮公所之70公分寬土地之情形下，決定以300 萬元
      之價格購買該土地，而與被告簽訂系爭買賣契約，自係屬
      對於買賣標的物之性質有所誤認，為關於物之性質之錯誤
      ，且對兩造而言，此顯屬交易上重要考量之事項，是揆諸
      上開規定及說明，自應視為意思表示內容之錯誤。準此，
      原告就其錯誤若非由自己過失所致者，即得依民法第88條
      第1 項之規定，撤銷該錯誤之意思表示。
（五）民法第88條第1 項但書所稱之過失，就表意人之利益及交
      易安全予以權衡考量後，為適當限制表意人撤銷之機會，
      以維護交易之安全，應解為係指抽象輕過失之謂，即指欠
      缺交易上通常人應有之注意而言。經查，從事建築設計業
      務為業之證人賴漢清，及身為系爭土地原所有人之被告，
      對於系爭土地無法建築一事，尚且係於去年年底證人賴漢
      清就系爭土地為測量、鑑界，並申請彰化縣政府核發建照
      後，始為知悉，經證人賴漢清證稱明確（見本院卷第90頁
      ），且為兩造所不爭執，堪信為真；則身為一般土地買受
      人之原告，當無事先查悉上情之注意義務可言。參以一般
      買入不動產，所要求交易上必要之注意事項，通常係應閱
      覽土地登記簿，而上開無法建築之情事既未記載於土地登
      記簿上，此有系爭土地之土地登記謄本附卷可考（見本院
      卷第13、14頁），則原告因此不知系爭土地無法指定建築
      線，致其所為買受該土地之意思表示發生錯誤，尚難謂未
      盡通常人交易上必要之注意義務，自無何過失可言。從而
      ，原告以意思表示錯誤為由，於100 年2 月11日以存證信
      函向被告為撤銷本件買賣契約之意思表示，未逾越1 年之
      除斥期間，有前揭存證信函1 份可證（見本院卷第20、21
      頁），被告對於已收受該存證信函一情亦不爭執，則依民
      法第114 條之規定，兩造間之系爭買賣契約乃視為自始無
      效。再無法律上之原因而受利益，致他人受損害者，應返
      還其利益；雖有法律上之原因，而其後已不存在者，亦同
      ，民法第179 條亦有明文。承前，兩造間之系爭買賣契約
      既自始無效，被告受領原告給付之300 萬元買賣價金即無
      法律上之原因，原告依民法第179 條規定，請求被告陳志
      煌、楊樹根各返還150 萬元價金，非無理由。
（六）按因故意或過失，不法侵害他人之權利者，負損害賠償責
      任，民法第184 條第1 項前段載有明文。經查，本件被告
      於訂約當時，對原告為「系爭土地得以建屋」之保證，導
      致原告信以為真，而買受系爭土地，並因此支出相關之貸
      款利息、仲介費、代書費等情，業經本院認定如前，雖然
      承前所述，被告訂約當時應非出於知悉之故意、而為保證
      ，然其就系爭土地是否確實得以建屋一情，既屬有疑，竟
      仍不經詳查，即對原告脫口而出前開保證之言詞，致原告
      受有上揭貸款利息、仲介費、代書費等費用支出之損害，
      足認被告確因過失，不法侵害原告之權利，被告應就原告
      所受之上開費用支出之損害，負損害賠償之責任。兩造就
      原告因承買系爭土地後所支出之相關貸款利息、仲介費、
      代書費數額合計為152,622 元，並不爭執（見本院卷第91
      頁），且有房地產登記費用明細表、地政規費徵收聯單、
      彰化第十信用合作社原告帳戶交易明細查詢、貸款資料明
      細、服務費收據、報價單、請款單附卷可查（見本院卷第
      41-44 、48-60 頁），足堪採信。是原告依侵權行為之規
      定，請求被告陳志煌、楊樹根各給付76,311元（152,622
      ÷2 ＝76,311），乃有理由。末按給付有確定期限者，債
      務人自期限屆滿時起，負遲延責任；給付無確定期限者，
      債務人於債權人得請求給付時，經其催告而未為給付，自
      受催告時起，負遲延責任，其經債權人起訴而送達訴狀，
      或依督促程序送達支付命令，或為其他相類之行為者，與
      催告有同一之效力；遲延之債務，以支付金錢為標的者，
      債權人得請求依法定利率計算之遲延利息；應付利息之債
      務，其利率未經約定，亦無法律可據者，週年利率為百分
      之5 ，民法第229 條第1 項、第2 項、第233 條第1 項前
      段、第203 條定有明文。從而，原告請求被告陳志煌、楊
      樹根各自賠償76,311元，及自起訴狀繕本送達被告翌日即
      分別自100 年3 月4 日、100 年3 月3 日起（見本院卷第
      24、25頁）至清償日止，按年息百分之5 計算之利息，為
      有理由，應予准許。
五、綜上所述，原告請求被告陳志煌、楊樹根應於原告將系爭土
    地辦理所有權移轉登記予被告陳志煌、楊樹根（應有部分各
    1/2 ）之同時，各自返還150 萬元之買賣價金；被告陳志煌
    、楊樹根應各自賠償原告76,311元，及自起訴狀繕本送達之
    翌日起至清償日止，按年息百分之5 計算之利息，為有理由
    ，應予准許。
六、兩造均陳明願供擔保聲請宣告假執行及免為假執行，經核均
    無不合，爰分別酌定相當擔保金額准許之。
七、本件判決基礎已臻明確，兩造其餘攻擊防禦方法及舉證，於
    判決結果無影響，毋庸一一論列，附此敘明。
八、訴訟費用負擔之依據：民事訴訟法第78條、第85條第1 項前
    段。
中    華    民    國    100   年    6     月    29    日
                  民事第三庭    法  官  林秉暉
以上正本係照原本作成。
如對本判決上訴，須於判決送達後20日內向本院提出上訴狀。如
委任律師提起上訴者，應一併繳納上訴審裁判費。
中    華    民    國    100   年    6     月    29    日
                                書記官  廖春慧